---
title: "Dataset"
format:
  html:
    toc: true
    toc-depth: 3
    number-sections: false
---

# Dataset analítico {#sec-dataset}

# Objetivo

Esta sección resume la estructura y el contenido del dataset analítico principal generado a partir del flujo de [Pre-procesamiento y control de calidad](preprocess.qmd#sec-preprocess) descrito en la sección anterior.

El archivo resumido aquí corresponde a:

`Tasas_Crecimiento_Ppurpuratus_ANALISIS_BASE.rds`

Esta versión representa el **dataset analítico base** recomendado para los análisis principales. Conserva la estructura central del experimento y excluye únicamente problemas estructurales evidentes, manteniendo coherencia con la filosofía general del sistema QC.

```{r}
#| label: setup
#| include: false
#| message: false
#| warning: false
#| echo: true
#| code-fold: true
#| code-summary: "Mostrar codigo"
library(tidyverse)
library(knitr)
library(kableExtra)
library(DT)
library(patchwork)
library(forcats)

datos_base <- readRDS("data/Tasas_Crecimiento_Ppurpuratus_ANALISIS_BASE.rds")
datos_vis  <- readRDS("data/Tasas_Crecimiento_Ppurpuratus_VIS_LIMPIO.rds")
datos_qc   <- readRDS("data/Tasas_Crecimiento_Ppurpuratus_QC.rds")

site_levels_ns <- c(
  "Temblador",
  "Guanaqueros",
  "Punta de Talca",
  "Los Molles",
  "Montemar",
  "Curaumilla",
  "Quintay",
  "El Quisco",
  "Las Cruces",
  "Matanzas",
  "Pichilemu"
)

site_levels_sn <- rev(site_levels_ns)
season_levels <- c("anual", "verano", "otoño", "invierno")

col_size <- c(
  "chico"  = "#0072B2",
  "grande" = "#E69F00"
)

col_season <- c(
  "anual"    = "#0072B2",
  "verano"   = "#E69F00",
  "otoño"    = "#009E73",
  "invierno" = "#CC79A7"
)

theme_qc <- function() {
  theme_bw(base_size = 15) +
    theme(
      plot.title = element_text(size = 17, face = "bold", hjust = 0.5),
      plot.subtitle = element_text(size = 13, hjust = 0.5),
      axis.title = element_text(size = 15, face = "bold"),
      axis.text = element_text(size = 11, colour = "black"),
      axis.text.x = element_text(size = 10),
      strip.text = element_text(size = 11, face = "bold"),
      legend.title = element_text(size = 13, face = "bold"),
      legend.text = element_text(size = 11),
      panel.grid.minor = element_blank(),
      panel.grid.major = element_line(linewidth = 0.25, colour = "grey85"),
      legend.position = "right"
    )
}
```

# Nota sobre nomenclatura

Las variables del archivo se conservan con nombres en inglés para facilitar el trabajo analítico en R. En el texto de esta web, su interpretación general se presenta en español.

# Estructura del dataset

## Diccionario resumido de variables

La tabla siguiente resume las variables más importantes del dataset analítico base para exploración, visualización y análisis.

```{r}
#| echo: false

diccionario_vars <- tibble::tribble(
  ~Variable, ~Tipo, ~Descripcion,
  "chorito_id", "character", "Identificador único de cada individuo.",
  "site", "factor", "Sitio de estudio donde fue trasplantado el individuo.",
  "season", "character", "Estación o periodo de exposición.",
  "size_class", "character", "Clase de tamaño inicial (chico o grande).",
  "treatment", "character", "Tratamiento temporal del experimento (anual o estacional).",
  "date_inicial", "Date", "Fecha de medición inicial.",
  "date_final", "Date", "Fecha de medición final.",
  "dias", "numeric", "Número de días entre la medición inicial y final.",
  "largo_max_mm_inicial", "numeric", "Largo máximo inicial del individuo (mm).",
  "largo_max_mm_final", "numeric", "Largo máximo final del individuo (mm).",
  "ancho_max_mm_inicial", "numeric", "Ancho máximo inicial del individuo (mm).",
  "ancho_max_mm_final", "numeric", "Ancho máximo final del individuo (mm).",
  "peso_gr_inicial", "numeric", "Peso inicial del individuo (g).",
  "peso_gr_final", "numeric", "Peso final del individuo (g).",
  "crecimiento_largo_mm", "numeric", "Cambio absoluto en largo entre inicio y final (mm).",
  "crecimiento_ancho_mm", "numeric", "Cambio absoluto en ancho entre inicio y final (mm).",
  "crecimiento_peso_gr", "numeric", "Cambio absoluto en peso entre inicio y final (g).",
  "tasa_diaria_largo", "numeric", "Tasa diaria de crecimiento en largo (mm/día).",
  "tasa_diaria_ancho", "numeric", "Tasa diaria de crecimiento en ancho (mm/día).",
  "tasa_diaria_peso", "numeric", "Tasa diaria de crecimiento en peso (g/día).",
  "qc_score", "integer", "Puntaje global de control de calidad.",
  "qc_categoria", "character", "Categoría final de QC asignada a cada observación."
)

diccionario_vars %>%
  knitr::kable(
    caption = "Diccionario resumido de variables del dataset base",
    col.names = c("Variable", "Tipo", "Descripción")
  ) %>%
  kableExtra::kable_styling(
    full_width = FALSE,
    bootstrap_options = c("striped", "hover", "condensed")
  )
```

## Variables auxiliares de control de calidad

```{r}
#| echo: false

diccionario_qc <- tibble::tribble(
  ~Variable, ~Tipo, ~Descripcion,
  "qc_group_local", "character", "Grupo local usado para algunos módulos de QC.",
  "qc_group_fallback", "character", "Grupo alternativo usado cuando el grupo local no tiene soporte suficiente.",
  "flag_dias_invalidos", "logical", "Indica intervalos de exposición inválidos o inconsistentes.",
  "flag_dudoso_terreno", "logical", "Marca observaciones anotadas como dudosas en terreno o laboratorio.",
  "flag_dup_medicion", "logical", "Marca duplicados de medición.",
  "flag_dup_individuo", "logical", "Marca duplicados a nivel de identificación del individuo.",
  "flag_negativo", "logical", "Indica crecimiento negativo en alguna variable.",
  "flag_negativo_fuerte", "logical", "Indica crecimiento negativo fuerte en al menos una variable.",
  "flag_outlier_univar", "logical", "Marca observaciones detectadas por el QC univariado.",
  "flag_outlier_shape", "logical", "Marca observaciones detectadas por el QC alométrico.",
  "flag_outlier_multi", "logical", "Marca observaciones detectadas por el QC multivariado.",
  "qc_score", "integer", "Puntaje global acumulado de QC.",
  "qc_categoria", "character", "Clasificación final de QC (por ejemplo: ok, revisar, sospechoso, muy_sospechoso)."
)

diccionario_qc %>%
  knitr::kable(
    caption = "Variables auxiliares principales del sistema de control de calidad QC",
    col.names = c("Variable", "Tipo", "Descripción")
  ) %>%
  kableExtra::kable_styling(
    full_width = FALSE,
    bootstrap_options = c("striped", "hover", "condensed")
  )
```

## Vista previa del dataset base

```{r}
DT::datatable(
  datos_base,
  options = list(pageLength = 10, scrollX = TRUE)
)
```

# Resumen global

```{r}
#| echo: true
#| code-fold: true
#| code-summary: "Mostrar codigo"
tibble(
  Sitios = n_distinct(datos_base$site),
  Temporalidades = n_distinct(datos_base$treatment),
  Estaciones_o_periodos = n_distinct(datos_base$season),
  Clases_tamano = n_distinct(datos_base$size_class),
  Tasas_totales = nrow(datos_base)
) %>%
  kable(
    caption = "Resumen global del dataset analítico base",
    col.names = c("Sitios", "Temporalidades", "Estaciones o periodos", "Clases de tamaño", "N tasas")
  ) %>%
  kable_styling(full_width = FALSE)
```

# Número de tasas

## Tasas por estación o periodo

```{r}
#| echo: true
#| code-fold: true
#| code-summary: "Mostrar codigo"
datos_base %>%
  mutate(season = factor(season, levels = season_levels)) %>%
  count(season, sort = FALSE) %>%
  kable(
    caption = "Número de tasas por estación o periodo de exposición",
    col.names = c("Season", "n")
  ) %>%
  kable_styling(full_width = FALSE)
```

## Tasas por sitio

```{r}
#| echo: true
#| code-fold: true
#| code-summary: "Mostrar codigo"
datos_base %>%
  mutate(site = factor(site, levels = site_levels_ns)) %>%
  count(site, sort = FALSE) %>%
  kable(
    caption = "Número de tasas por sitio",
    col.names = c("Site", "n")
  ) %>%
  kable_styling(full_width = FALSE)
```

## Tasas por sitio y estación o periodo

```{r}
#| echo: true
#| code-fold: true
#| code-summary: "Mostrar codigo"
datos_base %>%
  mutate(
    site = factor(site, levels = site_levels_ns),
    season = factor(season, levels = season_levels)
  ) %>%
  count(site, season) %>%
  pivot_wider(names_from = season, values_from = n, values_fill = 0) %>%
  arrange(site) %>%
  kable(caption = "Número de tasas por sitio y estación o periodo") %>%
  kable_styling(full_width = FALSE)
```

# Rango de tallas iniciales

```{r}
#| echo: true
#| code-fold: true
#| code-summary: "Mostrar codigo"
datos_base %>%
  group_by(size_class, treatment) %>%
  summarise(
    min_largo = min(largo_max_mm_inicial, na.rm = TRUE),
    max_largo = max(largo_max_mm_inicial, na.rm = TRUE),
    .groups = "drop"
  ) %>%
  kable(
    caption = "Rango de largo inicial por clase de tamaño y tratamiento",
    col.names = c("Clase de tamaño", "Tratamiento", "Mínimo largo inicial (mm)", "Máximo largo inicial (mm)")
  ) %>%
  kable_styling(full_width = FALSE)
```

# Periodos de exposición

```{r}
#| echo: true
#| code-fold: true
#| code-summary: "Mostrar codigo"
datos_base %>%
  mutate(
    site = factor(site, levels = site_levels_ns),
    season = factor(season, levels = season_levels)
  ) %>%
  group_by(site, season) %>%
  summarise(
    date_inicial = min(date_inicial),
    date_final = max(date_final),
    dias = first(dias),
    n = n(),
    .groups = "drop"
  ) %>%
  arrange(site, season) %>%
  kable(
    caption = "Resumen de periodos de exposición por sitio y estación o periodo",
    col.names = c(
      "Sitio",
      "Estación o periodo",
      "Fecha inicial",
      "Fecha final",
      "Días",
      "N tasas"
    )
  ) %>%
  kable_styling(full_width = FALSE)
```

## Datasets derivados del flujo de control de calidad QC

Además del dataset analítico principal, el pipeline genera versiones derivadas para trazabilidad, análisis y visualización. La tabla siguiente resume las tres versiones más relevantes para interpretar esta web.

```{r}
#| echo: false

resumen_vis_web <- tibble(
  Dataset = c("QC completo", "ANALISIS_BASE", "VIS_LIMPIO"),
  n = c(nrow(datos_qc), nrow(datos_base), nrow(datos_vis)),
  Descripcion = c(
    "Dataset completo con flags y categorías QC (incluye casos no emparejados y observaciones que requieren trazabilidad completa).",
    "Excluye solo problemas estructurales evidentes.",
    "Excluye además negativos fuertes y casos muy sospechosos para facilitar la visualización."
  )
)

resumen_vis_web %>%
  knitr::kable(
    caption = "Resumen de datasets derivados del flujo QC",
    col.names = c("Dataset", "N observaciones", "Descripción")
  ) %>%
  kableExtra::kable_styling(full_width = FALSE)
```

::: {.callout-note}
## Nota sobre visualización

Además del dataset analítico base, se generó una versión depurada para visualización (`VIS_LIMPIO`). Esta versión excluye observaciones con problemas estructurales, negativos fuertes y casos clasificados como `muy_sospechoso`, con el objetivo de facilitar la interpretación de patrones generales en figuras descriptivas. No reemplaza al dataset analítico principal, sino que lo complementa para fines de exploración gráfica.
:::

# Distribución descriptiva de tasas

## Tamaño inicial v/s tasa de crecimiento

```{r}
#| fig-width: 14
#| fig-height: 5
#| fig-cap: "Relación entre tamaño inicial y tasa de crecimiento usando `VIS_LIMPIO`, una versión depurada para facilitar la interpretación visual de patrones generales."
#| warning: false
#| message: false
#| echo: true
#| code-fold: true
#| code-summary: "Mostrar codigo"
plot_largo <- ggplot(datos_vis, aes(largo_max_mm_inicial, tasa_diaria_largo)) +
  geom_point(alpha = 0.3, size = 2) +
  geom_smooth(method = "loess", se = TRUE, linewidth = 1.2) +
  theme_bw(base_size = 16) +
  labs(title = "Largo", x = "Largo inicial (mm)", y = "Tasa diaria largo") +
  theme(plot.title = element_text(size = 18, face = "bold"),
        axis.title = element_text(size = 16),
        axis.text = element_text(size = 14))

plot_ancho <- ggplot(datos_vis, aes(ancho_max_mm_inicial, tasa_diaria_ancho)) +
  geom_point(alpha = 0.3, size = 2) +
  geom_smooth(method = "loess", se = TRUE, linewidth = 1.2) +
  theme_bw(base_size = 16) +
  labs(title = "Ancho", x = "Ancho inicial (mm)", y = "Tasa diaria ancho") +
  theme(plot.title = element_text(size = 18, face = "bold"),
        axis.title = element_text(size = 16),
        axis.text = element_text(size = 14))

plot_peso <- ggplot(datos_vis, aes(peso_gr_inicial, tasa_diaria_peso)) +
  geom_point(alpha = 0.3, size = 2) +
  geom_smooth(method = "loess", se = TRUE, linewidth = 1.2) +
  theme_bw(base_size = 16) +
  labs(title = "Peso", x = "Peso inicial (g)", y = "Tasa diaria peso") +
  theme(plot.title = element_text(size = 18, face = "bold"),
        axis.title = element_text(size = 16),
        axis.text = element_text(size = 14))

(plot_largo + plot_ancho + plot_peso) +
  plot_layout(ncol = 3) +
  plot_annotation(
    title = "Relación entre tamaño inicial y tasa de crecimiento",
    theme = theme(plot.title = element_text(size = 20, face = "bold", hjust = 0.5))
  )
```
## Largo por sitio

```{r}
#| label: fig-largo-sitio
#| fig-cap: "Relación entre largo inicial y tasa diaria de crecimiento en largo, separada por sitio, usando `VIS_LIMPIO`."
#| fig-width: 12
#| fig-height: 10
#| warning: false
#| message: false
#| echo: true
#| code-fold: true
#| code-summary: "Mostrar codigo"

theme_qc_facet <- function() {
  theme_bw(base_size = 15) +
    theme(
      plot.title = element_text(size = 18, face = "bold", hjust = 0.5),
      plot.subtitle = element_text(size = 13, hjust = 0.5),
      axis.title = element_text(size = 15, face = "bold"),
      axis.text = element_text(size = 10, colour = "black"),
      strip.text = element_text(size = 11, face = "bold"),
      panel.grid.minor = element_blank(),
      panel.grid.major = element_line(linewidth = 0.25, colour = "grey85")
    )
}

site_levels_sn <- c(
  "Pichilemu",
  "Matanzas",
  "Las Cruces",
  "El Quisco",
  "Quintay",
  "Curaumilla",
  "Montemar",
  "Los Molles",
  "Punta de Talca",
  "Guanaqueros",
  "Temblador"
)

datos_plot <- datos_vis %>%
  filter(
    !is.na(site),
    !is.na(largo_max_mm_inicial),
    !is.na(tasa_diaria_largo)
  ) %>%
  mutate(
    site = factor(site, levels = site_levels_sn)
  )

ggplot(datos_plot, aes(x = largo_max_mm_inicial, y = tasa_diaria_largo)) +
  geom_point(alpha = 0.22, size = 1.8) +
  geom_smooth(method = "loess", se = TRUE, linewidth = 1.1, color = "#0072B2") +
  facet_wrap(~site, ncol = 3, scales = "fixed") +
  labs(
    title = "Largo",
    x = "Largo inicial (mm)",
    y = "Tasa diaria largo (mm/día)"
  ) +
  theme_qc_facet()
```
## Ancho por sitio

```{r}
#| label: fig-ancho-sitio
#| fig-cap: "Relación entre ancho inicial y tasa diaria de crecimiento en ancho, separada por sitio, usando `VIS_LIMPIO`."
#| fig-width: 12
#| fig-height: 10
#| warning: false
#| message: false
#| echo: true
#| code-fold: true
#| code-summary: "Mostrar codigo"

datos_plot <- datos_vis %>%
  filter(
    !is.na(site),
    !is.na(ancho_max_mm_inicial),
    !is.na(tasa_diaria_ancho)
  ) %>%
  mutate(
    site = factor(site, levels = site_levels_sn)
  )

ggplot(datos_plot, aes(x = ancho_max_mm_inicial, y = tasa_diaria_ancho)) +
  geom_point(alpha = 0.22, size = 1.8) +
  geom_smooth(method = "loess", se = TRUE, linewidth = 1.1, color = "#E69F00") +
  facet_wrap(~site, ncol = 3, scales = "fixed") +
  labs(
    title = "Ancho",
    x = "Ancho inicial (mm)",
    y = "Tasa diaria ancho (mm/día)"
  ) +
  theme_qc_facet()
```
## Peso por sitio

```{r}
#| label: fig-peso-sitio
#| fig-cap: "Relación entre peso inicial y tasa diaria de crecimiento en peso, separada por sitio, usando `VIS_LIMPIO`."
#| fig-width: 12
#| fig-height: 10
#| warning: false
#| message: false
#| echo: false

datos_plot <- datos_vis %>%
  filter(
    !is.na(site),
    !is.na(peso_gr_inicial),
    !is.na(tasa_diaria_peso)
  ) %>%
  mutate(
    site = factor(site, levels = site_levels_sn)
  )

ggplot(datos_plot, aes(x = peso_gr_inicial, y = tasa_diaria_peso)) +
  geom_point(alpha = 0.22, size = 1.8) +
  geom_smooth(method = "loess", se = TRUE, linewidth = 1.1, color = "#009E73") +
  facet_wrap(~site, ncol = 3, scales = "fixed") +
  labs(
    title = "Peso",
    x = "Peso inicial (g)",
    y = "Tasa diaria peso (g/día)"
  ) +
  theme_qc_facet()
```
## Tasas de crecimiento por sitio y clase de tamaño

```{r}
#| label: fig-tasas-sitio
#| fig-cap: "Distribución descriptiva de tasas de crecimiento por sitio y clase de tamaño, usando la versión depurada para visualización (`VIS_LIMPIO`)."
#| fig-width: 11
#| fig-height: 14
#| warning: false
#| message: false
#| echo: true
#| code-fold: true
#| code-summary: "Mostrar codigo"

datos_plot <- datos_vis %>%
  filter(
    !is.na(site),
    !is.na(size_class),
    !is.na(tasa_diaria_largo),
    !is.na(tasa_diaria_ancho),
    !is.na(tasa_diaria_peso)
  ) %>%
  mutate(site = factor(site, levels = site_levels_sn))

theme_qc_boxes <- function() {
  theme_bw(base_size = 15) +
    theme(
      plot.title = element_text(size = 17, face = "bold", hjust = 0.5),
      plot.subtitle = element_text(size = 13, hjust = 0.5),
      axis.title = element_text(size = 15, face = "bold"),
      axis.text = element_text(size = 11, colour = "black"),
      legend.title = element_text(size = 13, face = "bold"),
      legend.text = element_text(size = 11),
      panel.grid.minor = element_blank(),
      panel.grid.major = element_line(linewidth = 0.25, colour = "grey85"),
      legend.position = "right"
    )
}

outliers_total_largo <- ggplot(datos_plot, aes(x = site, y = tasa_diaria_largo, fill = size_class)) +
  geom_boxplot(alpha = 0.85, outlier.colour = "red3", outlier.fill = "red3", outlier.alpha = 0.55,
               width = 0.7, position = position_dodge(width = 0.75)) +
  coord_flip() +
  scale_fill_manual(values = col_size, name = "Clase de tamaño") +
  labs(title = "Largo", x = "Sitio", y = "Tasa diaria largo (mm/día)") +
  theme_qc_boxes()

outliers_total_ancho <- ggplot(datos_plot, aes(x = site, y = tasa_diaria_ancho, fill = size_class)) +
  geom_boxplot(alpha = 0.85, outlier.colour = "red3", outlier.fill = "red3", outlier.alpha = 0.55,
               width = 0.7, position = position_dodge(width = 0.75)) +
  coord_flip() +
  scale_fill_manual(values = col_size, name = "Clase de tamaño") +
  labs(title = "Ancho", x = "Sitio", y = "Tasa diaria ancho (mm/día)") +
  theme_qc_boxes()

outliers_total_peso <- ggplot(datos_plot, aes(x = site, y = tasa_diaria_peso, fill = size_class)) +
  geom_boxplot(alpha = 0.85, outlier.colour = "red3", outlier.fill = "red3", outlier.alpha = 0.55,
               width = 0.7, position = position_dodge(width = 0.75)) +
  coord_flip() +
  scale_fill_manual(values = col_size, name = "Clase de tamaño") +
  labs(title = "Peso", x = "Sitio", y = "Tasa diaria peso (g/día)") +
  theme_qc_boxes()

(outliers_total_largo / outliers_total_ancho / outliers_total_peso) +
  plot_layout(guides = "collect") +
  plot_annotation(
    title = "Distribución de tasas de crecimiento por sitio y clase de tamaño",
    subtitle = "Los puntos extremos corresponden a observaciones fuera del rango intercuartílico de cada boxplot",
    theme = theme(
      plot.title = element_text(size = 19, face = "bold", hjust = 0.5),
      plot.subtitle = element_text(size = 13, hjust = 0.5)
    )
  ) &
  theme(legend.position = "right")
```

## Comparación tasas entre estaciones

::: {.callout-important}
## Comparación con tasa anual
Las comparaciones se realizan sobre **tasas diarias**, por lo que las distintas temporalidades son comparables en una misma escala, aunque difieren en duración total de exposición.
:::

```{r}
#| label: fig-tasas-season
#| fig-cap: "Comparación de tasas medias de crecimiento por sitio y season usando `VIS_LIMPIO`. Las barras muestran la media y las líneas verticales el error estándar."
#| fig-width: 13
#| fig-height: 14
#| warning: false
#| message: false
#| echo: false

datos_resumen <- datos_vis %>%
  filter(!is.na(site), !is.na(season)) %>%
  mutate(
    site = factor(site, levels = site_levels_ns),
    season = factor(season, levels = season_levels)
  ) %>%
  group_by(site, season) %>%
  summarise(
    n_largo = sum(!is.na(tasa_diaria_largo)),
    mean_largo = mean(tasa_diaria_largo, na.rm = TRUE),
    se_largo = sd(tasa_diaria_largo, na.rm = TRUE) / sqrt(n_largo),
    n_ancho = sum(!is.na(tasa_diaria_ancho)),
    mean_ancho = mean(tasa_diaria_ancho, na.rm = TRUE),
    se_ancho = sd(tasa_diaria_ancho, na.rm = TRUE) / sqrt(n_ancho),
    n_peso = sum(!is.na(tasa_diaria_peso)),
    mean_peso = mean(tasa_diaria_peso, na.rm = TRUE),
    se_peso = sd(tasa_diaria_peso, na.rm = TRUE) / sqrt(n_peso),
    .groups = "drop"
  )

theme_qc_season <- function() {
  theme_bw(base_size = 15) +
    theme(
      plot.title = element_text(size = 17, face = "bold", hjust = 0.5),
      plot.subtitle = element_text(size = 13, hjust = 0.5),
      axis.title = element_text(size = 15, face = "bold"),
      axis.text.x = element_text(size = 10, angle = 45, hjust = 1),
      axis.text.y = element_text(size = 11, colour = "black"),
      legend.title = element_text(size = 13, face = "bold"),
      legend.text = element_text(size = 11),
      panel.grid.minor = element_blank(),
      panel.grid.major.x = element_blank(),
      panel.grid.major.y = element_line(linewidth = 0.25, colour = "grey85"),
      legend.position = "right"
    )
}

p_largo <- ggplot(datos_resumen, aes(x = site, y = mean_largo, fill = season)) +
  geom_col(position = position_dodge(width = 0.82), width = 0.72) +
  geom_errorbar(aes(ymin = mean_largo - se_largo, ymax = mean_largo + se_largo),
                position = position_dodge(width = 0.82), width = 0.2) +
  scale_fill_manual(values = col_season, name = "Season") +
  labs(title = "Largo", x = "Sitio", y = "Tasa diaria media largo (mm/día)") +
  theme_qc_season()

p_ancho <- ggplot(datos_resumen, aes(x = site, y = mean_ancho, fill = season)) +
  geom_col(position = position_dodge(width = 0.82), width = 0.72) +
  geom_errorbar(aes(ymin = mean_ancho - se_ancho, ymax = mean_ancho + se_ancho),
                position = position_dodge(width = 0.82), width = 0.2) +
  scale_fill_manual(values = col_season, name = "Season") +
  labs(title = "Ancho", x = "Sitio", y = "Tasa diaria media ancho (mm/día)") +
  theme_qc_season()

p_peso <- ggplot(datos_resumen, aes(x = site, y = mean_peso, fill = season)) +
  geom_col(position = position_dodge(width = 0.82), width = 0.72) +
  geom_errorbar(aes(ymin = mean_peso - se_peso, ymax = mean_peso + se_peso),
                position = position_dodge(width = 0.82), width = 0.2) +
  scale_fill_manual(values = col_season, name = "Season") +
  labs(title = "Peso", x = "Sitio", y = "Tasa diaria media peso (g/día)") +
  theme_qc_season()

(p_largo / p_ancho / p_peso) +
  plot_layout(guides = "collect") +
  plot_annotation(
    title = "Comparación de tasas medias de crecimiento por sitio y estación de exposición",
    subtitle = "Sitios ordenados de norte a sur; las barras muestran la media y las líneas verticales el error estándar",
    theme = theme(
      plot.title = element_text(size = 19, face = "bold", hjust = 0.5),
      plot.subtitle = element_text(size = 13, hjust = 0.5)
    )
  ) &
  theme(legend.position = "right")
```

::: {.callout-note}
## Nota sobre la ausencia de estación de primavera
Las figuras descriptivas incluidas en esta sección corresponden a una versión preliminar del resumen gráfico generada **sin la estación primavera**, de acuerdo con el estado actual de procesamiento de esa temporalidad al momento de construir esta web. Esta decisión afecta solo estas visualizaciones resumidas y debe interpretarse como una nota de contexto sobre las figuras, no como una redefinición del flujo de trabajo general.
:::

# Relación con el sistema de control de calidad QC

Las tablas descriptivas resumidas anteriormente corresponden a la versión **ANALISIS_BASE**, es decir, la recomendada para los análisis principales. Las figuras exploratorias de esta sección utilizan en varios casos la versión **VIS_LIMPIO**, pensada para facilitar la interpretación visual de patrones generales. La tabla completa con banderas, puntajes y categorías de control de calidad se conserva en:

`Tasas_Crecimiento_Ppurpuratus_QC.rds`

De este modo, la web distingue entre:

- una versión **analítica base** para análisis principales,
- una versión **QC completa** para trazabilidad y revisión,
- una versión **depurada para visualización** (`VIS_LIMPIO`),
- y una versión **de sensibilidad** para análisis más conservadores.

# Archivos principales generados

| Archivo | Descripción |
|-------|------|
| `Mediciones_Crecimiento_Ppurpuratus_RAW.rds` | Mediciones originales importadas desde planillas fuente |
| `Tasas_Crecimiento_Ppurpuratus_RAW.rds` | Tasas calculadas antes de aplicar banderas de QC |
| `Tasas_Crecimiento_Ppurpuratus_QC.rds` | Tabla completa con flags, score y categoría QC |
| `Tasas_Crecimiento_Ppurpuratus_ANALISIS_BASE.rds` | Dataset analítico principal |
| `Tasas_Crecimiento_Ppurpuratus_VIS_LIMPIO.rds` | Dataset depurado para visualización descriptiva |
| `Tasas_Crecimiento_Ppurpuratus_ANALISIS_SENSIBILIDAD.rds` | Dataset para análisis de sensibilidad |

# Resumen

La sección Dataset presenta una vista estructurada del archivo analítico principal derivado del pipeline de procesamiento. Las tablas descriptivas se construyen a partir de `ANALISIS_BASE`, mientras que varias figuras exploratorias utilizan `VIS_LIMPIO` para facilitar la lectura de patrones generales. Esta organización mantiene la filosofía del sistema de comtrol de calidad QC: conservar trazabilidad, evitar exclusiones automáticas innecesarias y separar claramente entre datos base, datos revisables, visualización descriptiva y análisis de sensibilidad.