---
title: "Dataset"
format:
  html:
    toc: true
    toc-depth: 3
    number-sections: false
---
# {#sec-dataset}

A partir del control de calidad (QC) se generaron tres datasets principales (ver Tabla). En esta sección se utiliza `VIS_LIMPIO` para describir los patrones generales de crecimiento en *P. purpuratus*.

El dataset `Tasas_Crecimiento_Ppurpuratus_VIS_LIMPIO.rds`, derivado del flujo de [Pre-procesamiento y control de calidad](preprocess.qmd#sec-preprocess), corresponde a la versión analítica limpia recomendada para visualización y análisis principales. Esta versión conserva la estructura experimental y excluye observaciones con **problemas estructurales**, **negativos fuertes** y casos clasificados como **`muy_sospechosos`**.

```{r}
#| label: setup
#| include: false
#| message: false
#| warning: false
#| echo: true
#| code-fold: true
#| code-summary: "Mostrar codigo"
library(tidyverse)
library(knitr)
library(kableExtra)
library(DT)
library(patchwork)
library(forcats)

datos_base <- readRDS("data/Tasas_Crecimiento_Ppurpuratus_ANALISIS_BASE.rds")
datos_vis  <- readRDS("data/Tasas_Crecimiento_Ppurpuratus_VIS_LIMPIO.rds")
datos_qc   <- readRDS("data/Tasas_Crecimiento_Ppurpuratus_QC.rds")

site_levels_ns <- c(
  "Temblador",
  "Guanaqueros",
  "Punta de Talca",
  "Los Molles",
  "Montemar",
  "Curaumilla",
  "Quintay",
  "El Quisco",
  "Las Cruces",
  "Matanzas",
  "Pichilemu"
)

site_levels_sn <- rev(site_levels_ns)
season_levels <- c("anual", "verano", "otoño", "invierno", "primavera")

col_size <- c(
  "chico"  = "#0072B2",
  "grande" = "#E69F00"
)

col_season <- c(
  "anual"    = "#0072B2",
  "verano"   = "#E69F00",
  "otoño"    = "#009E73",
  "invierno" = "#CC79A7",
  "primavera" = "#56B4E9"
)

theme_qc <- function() {
  theme_bw(base_size = 15) +
    theme(
      plot.title = element_text(size = 17, face = "bold", hjust = 0.5),
      plot.subtitle = element_text(size = 13, hjust = 0.5),
      axis.title = element_text(size = 15, face = "bold"),
      axis.text = element_text(size = 11, colour = "black"),
      axis.text.x = element_text(size = 10),
      strip.text = element_text(size = 11, face = "bold"),
      legend.title = element_text(size = 13, face = "bold"),
      legend.text = element_text(size = 11),
      panel.grid.minor = element_blank(),
      panel.grid.major = element_line(linewidth = 0.25, colour = "grey85"),
      legend.position = "right"
    )
}
```

```{r}
#| echo: false

resumen_vis_web <- tibble(
  Dataset = c("QC completo", "ANALISIS_BASE", "VIS_LIMPIO"),
  n = c(nrow(datos_qc), nrow(datos_base), nrow(datos_vis)),
  Descripcion = c(
    "Dataset completo con flags y categorías QC (incluye casos no emparejados y observaciones que requieren trazabilidad completa).",
    "Excluye solo problemas estructurales evidentes.",
    "Excluye además negativos fuertes y casos muy sospechosos para facilitar la visualización."
  )
)

resumen_vis_web %>%
  knitr::kable(
    caption = "Resumen de datasets derivados del flujo QC",
    col.names = c("Dataset", "N observaciones", "Descripción")
  ) %>%
  kableExtra::kable_styling(full_width = FALSE)
```


## Diccionario de variables

Las siguientes tablas resumen las variables más importantes del dataset para exploración, visualización y análisis. Despliega estos bloques para revisar la estructura interna del archivo.

::: {.callout-note collapse="true"}
## Diccionario resumido de variables

```{r}
#| echo: false

diccionario_vars <- tibble::tribble(
  ~Variable, ~Tipo, ~Descripcion,
  "chorito_id", "character", "Identificador único de cada individuo.",
  "site", "factor", "Sitio de estudio donde fue trasplantado el individuo.",
  "season", "character", "Estación o periodo de exposición.",
  "size_class", "character", "Clase de tamaño inicial (chico o grande).",
  "treatment", "character", "Tratamiento temporal del experimento (anual o estacional).",
  "plot", "numeric", "Número del plot (1 al 5 por sitio) donde el 1 es el plot más al Norte de la plataforma.",
  "date_inicial", "Date", "Fecha de medición inicial.",
  "date_final", "Date", "Fecha de medición final.",
  "dias", "numeric", "Número de días entre la medición inicial y final.",
  "largo_max_mm_inicial", "numeric", "Largo máximo inicial del individuo (mm).",
  "largo_max_mm_final", "numeric", "Largo máximo final del individuo (mm).",
  "ancho_max_mm_inicial", "numeric", "Ancho máximo inicial del individuo (mm).",
  "ancho_max_mm_final", "numeric", "Ancho máximo final del individuo (mm).",
  "peso_gr_inicial", "numeric", "Peso inicial del individuo (g).",
  "peso_gr_final", "numeric", "Peso final del individuo (g).",
  "crecimiento_largo_mm", "numeric", "Cambio absoluto en largo entre inicio y final (mm).",
  "crecimiento_ancho_mm", "numeric", "Cambio absoluto en ancho entre inicio y final (mm).",
  "crecimiento_peso_gr", "numeric", "Cambio absoluto en peso entre inicio y final (g).",
  "tasa_diaria_largo", "numeric", "Tasa diaria de crecimiento en largo (mm/día).",
  "tasa_diaria_ancho", "numeric", "Tasa diaria de crecimiento en ancho (mm/día).",
  "tasa_diaria_peso", "numeric", "Tasa diaria de crecimiento en peso (g/día).",
  "qc_score", "integer", "Puntaje global de control de calidad.",
  "qc_categoria", "character", "Categoría final de QC asignada a cada observación."
)

diccionario_vars %>%
  knitr::kable(
    caption = "Diccionario resumido de variables del dataset",
    col.names = c("Variable", "Tipo", "Descripción")
  ) %>%
  kableExtra::kable_styling(
    full_width = FALSE,
    bootstrap_options = c("striped", "hover", "condensed")
  )
```
:::


::: {.callout-note collapse="true"}
## Variables auxiliares de control de calidad

```{r}
#| echo: false

diccionario_qc <- tibble::tribble(
  ~Variable, ~Tipo, ~Descripcion,
  "qc_group_local", "character", "Grupo local usado para algunos módulos de QC.",
  "qc_group_fallback", "character", "Grupo alternativo usado cuando el grupo local no tiene soporte suficiente.",
  "flag_dias_invalidos", "logical", "Indica intervalos de exposición inválidos o inconsistentes.",
  "flag_dudoso_terreno", "logical", "Marca observaciones anotadas como dudosas en terreno o laboratorio.",
  "flag_dup_medicion", "logical", "Marca duplicados de medición.",
  "flag_dup_individuo", "logical", "Marca duplicados a nivel de identificación del individuo.",
  "flag_negativo", "logical", "Indica crecimiento negativo en alguna variable.",
  "flag_negativo_fuerte", "logical", "Indica crecimiento negativo fuerte en al menos una variable.",
  "flag_outlier_univar", "logical", "Marca observaciones detectadas por el QC univariado.",
  "flag_outlier_shape", "logical", "Marca observaciones detectadas por el QC alométrico.",
  "flag_outlier_multi", "logical", "Marca observaciones detectadas por el QC multivariado.",
  "qc_score", "integer", "Puntaje global acumulado de QC.",
  "qc_categoria", "character", "Clasificación final de QC (por ejemplo: ok, revisar, sospechoso, muy_sospechoso)."
)

diccionario_qc %>%
  knitr::kable(
    caption = "Variables auxiliares principales del sistema de control de calidad QC",
    col.names = c("Variable", "Tipo", "Descripción")
  ) %>%
  kableExtra::kable_styling(
    full_width = FALSE,
    bootstrap_options = c("striped", "hover", "condensed")
  )
```
:::

# Tasas diarias tablas resumen

## Resumen global

```{r}
#| echo: true
#| code-fold: true
#| code-summary: "Mostrar codigo"
tibble(
  Sitios = n_distinct(datos_vis$site),
  Temporalidades = n_distinct(datos_vis$treatment),
  Estaciones_o_periodos = n_distinct(datos_vis$season),
  Clases_tamano = n_distinct(datos_vis$size_class),
  Tasas_totales = nrow(datos_vis)
) %>%
  kable(
    caption = "Resumen global del dataset analítico",
    col.names = c("Sitios", "Temporalidades", "Estaciones o periodos", "Clases de tamaño", "N tasas")
  ) %>%
  kable_styling(full_width = FALSE)
```

## Tasas diarias por estación

```{r}
#| echo: true
#| code-fold: true
#| code-summary: "Mostrar codigo"
datos_vis %>%
  mutate(season = factor(season, levels = season_levels)) %>%
  count(season, sort = FALSE) %>%
  kable(
    caption = "Número de tasas por estación o periodo de exposición",
    col.names = c("Season", "n")
  ) %>%
  kable_styling(full_width = FALSE)
```

## Tasas diarias por sitio

```{r}
#| echo: true
#| code-fold: true
#| code-summary: "Mostrar codigo"
datos_vis %>%
  mutate(site = factor(site, levels = site_levels_ns)) %>%
  count(site, sort = FALSE) %>%
  kable(
    caption = "Número de tasas por sitio",
    col.names = c("Site", "n")
  ) %>%
  kable_styling(full_width = FALSE)
```

## Tasas diarias por sitio y periodo

```{r}
#| echo: true
#| code-fold: true
#| code-summary: "Mostrar codigo"
datos_vis %>%
  mutate(
    site = factor(site, levels = site_levels_ns),
    season = factor(season, levels = season_levels)
  ) %>%
  count(site, season) %>%
  pivot_wider(names_from = season, values_from = n, values_fill = 0) %>%
  arrange(site) %>%
  kable(caption = "Número de tasas por sitio y estación o periodo") %>%
  kable_styling(full_width = FALSE)
```

# Rango de tallas

```{r}
#| echo: true
#| code-fold: true
#| code-summary: "Mostrar codigo"
datos_vis %>%
  group_by(size_class, treatment) %>%
  summarise(
    min_largo_inicial = min(largo_max_mm_inicial, na.rm = TRUE),
    max_largo_inicial = max(largo_max_mm_inicial, na.rm = TRUE),
    min_largo_final   = min(largo_max_mm_final, na.rm = TRUE),
    max_largo_final   = max(largo_max_mm_final, na.rm = TRUE),
    .groups = "drop"
  ) %>%
  mutate(across(where(is.numeric), ~ round(.x, 2))) %>%
  kable(
    caption = "Rango observado de largo mínimo/máximo inicial y final",
    col.names = c(
      "Clase de tamaño",
      "Tratamiento",
      "Mínimo largo inicial (mm)",
      "Máximo largo inicial (mm)",
      "Mínimo largo final (mm)",
      "Máximo largo final (mm)"
    )
  ) %>%
  kable_styling(full_width = FALSE)
```

```{r}
#| fig-width: 10
#| fig-height: 6
#| fig-cap: "Distribución (KDE) del largo máximo inicial y final por clase de tamaño y tratamiento usando VIS_LIMPIO."
#| warning: false
#| message: false
#| echo: true
#| code-fold: true
#| code-summary: "Mostrar codigo"

library(dplyr)
library(tidyr)
library(ggplot2)

datos_largo_kde <- datos_vis %>%
  select(size_class, treatment, largo_max_mm_inicial, largo_max_mm_final) %>%
  pivot_longer(
    cols = c(largo_max_mm_inicial, largo_max_mm_final),
    names_to = "momento",
    values_to = "largo_mm"
  ) %>%
  mutate(
    momento = recode(
      momento,
      largo_max_mm_inicial = "Inicial",
      largo_max_mm_final   = "Final"
    ),
    size_class = factor(size_class, levels = c("chico", "grande")),
    treatment = factor(treatment, levels = c("estacional", "anual"))
  )

medianas <- datos_largo_kde %>%
  group_by(size_class, treatment, momento) %>%
  summarise(
    med = median(largo_mm, na.rm = TRUE),
    .groups = "drop"
  )

ggplot(datos_largo_kde, aes(x = largo_mm, color = momento, fill = momento)) +
  geom_density(
    alpha = 0.25,
    linewidth = 1.2,
    adjust = 1.1
  ) +
  geom_vline(
    data = medianas,
    aes(xintercept = med, color = momento),
    linetype = "dashed",
    linewidth = 0.8,
    alpha = 0.8,
    show.legend = FALSE
  ) +
  facet_grid(size_class ~ treatment) +
  scale_color_manual(
    values = c("Inicial" = "#0072B2", "Final" = "#D55E00")
  ) +
  scale_fill_manual(
    values = c("Inicial" = "#0072B2", "Final" = "#D55E00")
  ) +
  labs(
    title = "Distribución de largo máximo inicial y final",
    x = "Largo máximo (mm)",
    y = "Densidad",
    color = "Momento",
    fill = "Momento"
  ) +
  theme_bw(base_size = 13) +
  theme(
    plot.title = element_text(face = "bold", size = 15, hjust = 0.5),
    axis.title = element_text(face = "bold"),
    strip.text = element_text(face = "bold"),
    panel.grid.minor = element_blank(),
    legend.position = "top"
  )
```
Las curvas KDE muestran la distribución completa del largo máximo al inicio y al final del experimento. En todos los grupos se observa un desplazamiento hacia tamaños mayores, mientras que las líneas punteadas indican la mediana de cada distribución.

# Exposición temporal de los trasplantes

```{r}
#| fig-width: 12
#| fig-height: 8
#| fig-cap: "Esquema temporal de los periodos de exposición por sitio, tratamiento y estación."
#| warning: false
#| message: false
#| echo: true
#| code-fold: true
#| code-summary: "Mostrar codigo"

library(dplyr)
library(ggplot2)
library(forcats)

periodos_exp2 <- datos_vis %>%
  mutate(
    site = factor(site, levels = site_levels_ns),
    season = factor(season, levels = season_levels),
    treatment = factor(treatment, levels = c("anual", "estacional"))
  ) %>%
  group_by(site, treatment, season) %>%
  summarise(
    date_inicial = min(date_inicial, na.rm = TRUE),
    date_final   = max(date_final, na.rm = TRUE),
    dias         = first(dias),
    n            = n(),
    .groups = "drop"
  ) %>%
  mutate(
    y = case_when(
      treatment == "anual" ~ as.numeric(site) + 0.18,
      treatment == "estacional" ~ as.numeric(site) - 0.18
    )
  )

fechas_ref <- tibble(
  fecha = as.Date(c(
    "2024-12-21",
    "2025-03-20",
    "2025-06-21",
    "2025-09-23",
    "2025-12-21"
  ))
)

col_estaciones <- c(
  "anual"      = "grey30",
  "verano"     = "#E69F00",
  "otoño"      = "#D55E00",
  "invierno"   = "#0072B2",
  "primavera"  = "#009E73"
)

ggplot(periodos_exp2) +
  geom_vline(
    data = fechas_ref,
    aes(xintercept = fecha),
    linetype = "dashed",
    colour = "grey55",
    linewidth = 0.4
  ) +
  geom_segment(
    aes(
      x = date_inicial,
      xend = date_final,
      y = y,
      yend = y,
      colour = season
    ),
    linewidth = 4.5,
    lineend = "butt"
  ) +
  scale_y_continuous(
    breaks = seq_along(levels(periodos_exp2$site)),
    labels = levels(periodos_exp2$site)
  ) +
  scale_colour_manual(values = col_estaciones, name = "Period") +
  scale_x_date(
    date_breaks = "2 months",
    date_labels = "%b\n%Y",
    expand = expansion(mult = c(0.02, 0.02))
  ) +
  labs(
    # title = "Exposición temporal de trasplantes",
    x = "Season",
    y = "Site"
  ) +
  theme_bw(base_size = 14) +
  theme(
    plot.title = element_text(face = "bold", size = 18, hjust = 0.5),
    axis.title = element_text(face = "bold"),
    axis.text = element_text(colour = "black"),
    panel.grid.minor = element_blank(),
    legend.position = "top"
  )

```
La figura resume la ventana temporal de exposición de los trasplantes para cada sitio y periodo. Cada segmento horizontal representa el intervalo comprendido entre la medición inicial y final, permitiendo visualizar de forma compacta la duración y superposición temporal entre estaciones y tratamientos. La líneas punteadas representan las estaciones del año del hemisferio sur.
```{r}
#| echo: true
#| code-fold: true
#| code-summary: "Mostrar codigo"
datos_vis %>%
  mutate(
    site = factor(site, levels = site_levels_ns),
    season = factor(season, levels = season_levels)
  ) %>%
  group_by(site, season) %>%
  summarise(
    date_inicial = min(date_inicial),
    date_final = max(date_final),
    dias = first(dias),
    n = n(),
    .groups = "drop"
  ) %>%
  arrange(site, season) %>%
  kable(
    caption = "Resumen detallado de los periodos de exposición",
    col.names = c(
      "Sitio",
      "Estación o periodo",
      "Fecha inicial",
      "Fecha final",
      "Días",
      "N tasas"
    )
  ) %>%
  kable_styling(full_width = FALSE)
```


# Tasas de crecimiento diario *P. purpuratus*

## Tamaño inicial v/s tasa de crecimiento diaria

```{r}
#| fig-width: 14
#| fig-height: 5
#| fig-cap: "Relación entre tamaño inicial y tasa de crecimiento usando `VIS_LIMPIO`, una versión depurada para facilitar la interpretación visual de patrones generales."
#| warning: false
#| message: false
#| echo: true
#| code-fold: true
#| code-summary: "Mostrar codigo"
plot_largo <- ggplot(datos_vis, aes(largo_max_mm_inicial, tasa_diaria_largo)) +
  geom_point(alpha = 0.3, size = 2) +
  geom_smooth(method = "loess", se = TRUE, linewidth = 1.2) +
  theme_bw(base_size = 16) +
  labs(title = "Largo", x = "Largo inicial (mm)", y = "Tasa diaria largo") +
  theme(plot.title = element_text(size = 18, face = "bold"),
        axis.title = element_text(size = 16),
        axis.text = element_text(size = 14))

plot_ancho <- ggplot(datos_vis, aes(ancho_max_mm_inicial, tasa_diaria_ancho)) +
  geom_point(alpha = 0.3, size = 2) +
  geom_smooth(method = "loess", se = TRUE, linewidth = 1.2) +
  theme_bw(base_size = 16) +
  labs(title = "Ancho", x = "Ancho inicial (mm)", y = "Tasa diaria ancho") +
  theme(plot.title = element_text(size = 18, face = "bold"),
        axis.title = element_text(size = 16),
        axis.text = element_text(size = 14))

plot_peso <- ggplot(datos_vis, aes(peso_gr_inicial, tasa_diaria_peso)) +
  geom_point(alpha = 0.3, size = 2) +
  geom_smooth(method = "loess", se = TRUE, linewidth = 1.2) +
  theme_bw(base_size = 16) +
  labs(title = "Peso", x = "Peso inicial (g)", y = "Tasa diaria peso") +
  theme(plot.title = element_text(size = 18, face = "bold"),
        axis.title = element_text(size = 16),
        axis.text = element_text(size = 14))

(plot_largo + plot_ancho + plot_peso) +
  plot_layout(ncol = 3) +
  plot_annotation(
    title = "Relación entre tamaño inicial y tasa de crecimiento",
    theme = theme(plot.title = element_text(size = 20, face = "bold", hjust = 0.5))
  )
```


## Distribución de tasas de crecimiento diario por sitio y clase de tamaño

```{r}
#| label: fig-tasas-sitio
#| fig-cap: "Distribución descriptiva de tasas de crecimiento por sitio y clase de tamaño, usando la versión depurada para visualización (`VIS_LIMPIO`). Los puntos extremos corresponden a observaciones fuera del rango intercuartílico de cada boxplot."
#| fig-width: 11
#| fig-height: 14
#| warning: false
#| message: false
#| echo: true
#| code-fold: true
#| code-summary: "Mostrar codigo"

datos_plot <- datos_vis %>%
  filter(
    !is.na(site),
    !is.na(size_class),
    !is.na(tasa_diaria_largo),
    !is.na(tasa_diaria_ancho),
    !is.na(tasa_diaria_peso)
  ) %>%
  mutate(site = factor(site, levels = site_levels_sn))

theme_qc_boxes <- function() {
  theme_bw(base_size = 15) +
    theme(
      plot.title = element_text(size = 17, face = "bold", hjust = 0.5),
      plot.subtitle = element_text(size = 13, hjust = 0.5),
      axis.title = element_text(size = 15, face = "bold"),
      axis.text = element_text(size = 11, colour = "black"),
      legend.title = element_text(size = 13, face = "bold"),
      legend.text = element_text(size = 11),
      panel.grid.minor = element_blank(),
      panel.grid.major = element_line(linewidth = 0.25, colour = "grey85"),
      legend.position = "right"
    )
}

outliers_total_largo <- ggplot(datos_plot, aes(x = site, y = tasa_diaria_largo, fill = size_class)) +
  geom_boxplot(alpha = 0.85, outlier.colour = "red3", outlier.fill = "red3", outlier.alpha = 0.55,
               width = 0.7, position = position_dodge(width = 0.75)) +
  coord_flip() +
  scale_fill_manual(values = col_size, name = "Clase de tamaño") +
  labs(title = "Largo", x = "Sitio", y = "Tasa diaria largo (mm/día)") +
  theme_qc_boxes()

outliers_total_ancho <- ggplot(datos_plot, aes(x = site, y = tasa_diaria_ancho, fill = size_class)) +
  geom_boxplot(alpha = 0.85, outlier.colour = "red3", outlier.fill = "red3", outlier.alpha = 0.55,
               width = 0.7, position = position_dodge(width = 0.75)) +
  coord_flip() +
  scale_fill_manual(values = col_size, name = "Clase de tamaño") +
  labs(title = "Ancho", x = "Sitio", y = "Tasa diaria ancho (mm/día)") +
  theme_qc_boxes()

outliers_total_peso <- ggplot(datos_plot, aes(x = site, y = tasa_diaria_peso, fill = size_class)) +
  geom_boxplot(alpha = 0.85, outlier.colour = "red3", outlier.fill = "red3", outlier.alpha = 0.55,
               width = 0.7, position = position_dodge(width = 0.75)) +
  coord_flip() +
  scale_fill_manual(values = col_size, name = "Clase de tamaño") +
  labs(title = "Peso", x = "Sitio", y = "Tasa diaria peso (g/día)") +
  theme_qc_boxes()

(outliers_total_largo / outliers_total_ancho / outliers_total_peso) +
  plot_layout(guides = "collect") +
  plot_annotation(
    # title = "Distribución de tasas de crecimiento por sitio y clase de tamaño",
    # subtitle = "Los puntos extremos corresponden a observaciones fuera del rango intercuartílico de cada boxplot",
    theme = theme(
      plot.title = element_text(size = 19, face = "bold", hjust = 0.5),
      plot.subtitle = element_text(size = 13, hjust = 0.5)
    )
  ) &
  theme(legend.position = "right")
```

## Comparación tasas medias de crecimiento diario por sitio y estación de exposición

::: {.callout-important}
## Comparación con tasa anual
Las comparaciones se realizan sobre **tasas diarias**, por lo que las distintas temporalidades son comparables en una misma escala, aunque difieren en duración total de exposición.
:::

```{r}
#| label: fig-tasas-season
#| fig-cap: "Comparación de tasas medias de crecimiento por sitio y season usando `VIS_LIMPIO`. Las barras muestran la media y las líneas verticales el error estándar."
#| fig-width: 13
#| fig-height: 14
#| warning: false
#| message: false
#| echo: false

datos_resumen <- datos_vis %>%
  filter(!is.na(site), !is.na(season)) %>%
  mutate(
    site = factor(site, levels = site_levels_ns),
    season = factor(season, levels = season_levels)
  ) %>%
  group_by(site, season) %>%
  summarise(
    n_largo = sum(!is.na(tasa_diaria_largo)),
    mean_largo = mean(tasa_diaria_largo, na.rm = TRUE),
    se_largo = sd(tasa_diaria_largo, na.rm = TRUE) / sqrt(n_largo),
    n_ancho = sum(!is.na(tasa_diaria_ancho)),
    mean_ancho = mean(tasa_diaria_ancho, na.rm = TRUE),
    se_ancho = sd(tasa_diaria_ancho, na.rm = TRUE) / sqrt(n_ancho),
    n_peso = sum(!is.na(tasa_diaria_peso)),
    mean_peso = mean(tasa_diaria_peso, na.rm = TRUE),
    se_peso = sd(tasa_diaria_peso, na.rm = TRUE) / sqrt(n_peso),
    .groups = "drop"
  )

x_div <- 4.5

theme_qc_season <- function() {
  theme_bw(base_size = 15) +
    theme(
      plot.title = element_text(size = 17, face = "bold", hjust = 0.5),
      plot.subtitle = element_text(size = 13, hjust = 0.5),
      axis.title = element_text(size = 15, face = "bold"),
      axis.text.x = element_text(size = 10, angle = 45, hjust = 1),
      axis.text.y = element_text(size = 11, colour = "black"),
      legend.title = element_text(size = 13, face = "bold"),
      legend.text = element_text(size = 11),
      panel.grid.minor = element_blank(),
      panel.grid.major.x = element_blank(),
      panel.grid.major.y = element_line(linewidth = 0.25, colour = "grey85"),
      legend.position = "right"
    )
}

p_largo <- ggplot(datos_resumen, aes(x = site, y = mean_largo, fill = season)) +
  geom_col(position = position_dodge(width = 0.82), width = 0.72) +
  geom_errorbar(
    aes(ymin = mean_largo - se_largo, ymax = mean_largo + se_largo),
    position = position_dodge(width = 0.82), width = 0.2
  ) +
  geom_vline(
    xintercept = x_div,
    linewidth = 0.9,
    colour = "grey35",
    linetype = "longdash"
  ) +
  annotate("text", x = 2.5, y = Inf, label = "North", vjust = 1.5, size = 5) +
  annotate("text", x = 8.5, y = Inf, label = "South", vjust = 1.5, size = 5) +
  scale_fill_manual(values = col_season, name = "Season") +
  labs(title = "Largo", x = "Sitio", y = "Tasa diaria media largo (mm/día)") +
  theme_qc_season()

p_ancho <- ggplot(datos_resumen, aes(x = site, y = mean_ancho, fill = season)) +
  geom_col(position = position_dodge(width = 0.82), width = 0.72) +
  geom_errorbar(
    aes(ymin = mean_ancho - se_ancho, ymax = mean_ancho + se_ancho),
    position = position_dodge(width = 0.82), width = 0.2
  ) +
  geom_vline(
    xintercept = x_div,
    linewidth = 0.9,
    colour = "grey35",
    linetype = "longdash"
  ) +
  annotate("text", x = 2.5, y = Inf, label = "North", vjust = 1.5, size = 5) +
  annotate("text", x = 8.5, y = Inf, label = "South", vjust = 1.5, size = 5) +
  scale_fill_manual(values = col_season, name = "Season") +
  labs(title = "Ancho", x = "Sitio", y = "Tasa diaria media ancho (mm/día)") +
  theme_qc_season()

p_peso <- ggplot(datos_resumen, aes(x = site, y = mean_peso, fill = season)) +
  geom_col(position = position_dodge(width = 0.82), width = 0.72) +
  geom_errorbar(
    aes(ymin = mean_peso - se_peso, ymax = mean_peso + se_peso),
    position = position_dodge(width = 0.82), width = 0.2
  ) +
  geom_vline(
    xintercept = x_div,
    linewidth = 0.9,
    colour = "grey35",
    linetype = "longdash"
  ) +
  annotate("text", x = 2.5, y = Inf, label = "North", vjust = 1.5, size = 5) +
  annotate("text", x = 8.5, y = Inf, label = "South", vjust = 1.5, size = 5) +
  scale_fill_manual(values = col_season, name = "Season") +
  labs(title = "Peso", x = "Sitio", y = "Tasa diaria media peso (g/día)") +
  theme_qc_season()

(p_largo / p_ancho / p_peso) +
  plot_layout(guides = "collect") +
  plot_annotation(
    # title = "Comparación de tasas medias de crecimiento por sitio y estación de exposición",
    # subtitle = "Sitios ordenados de norte a sur; las barras muestran la media y las líneas verticales el error estándar",
    theme = theme(
      plot.title = element_text(size = 19, face = "bold", hjust = 0.5),
      plot.subtitle = element_text(size = 13, hjust = 0.5)
    )
  ) &
  theme(legend.position = "right")
```
La figura sugiere una estructura espacial amplia, con tasas de crecimiento en largo y ancho generalmente más altas en varios sitios del norte que en varios sitios del sur, pero con solapamiento importante entre sitios. La señal estacional parece más consistente que una separación norte–sur estricta, especialmente en peso.

## Tasa diaria de crecimiento en largo 

```{r}
#| label: fig-largo-sitio
#| fig-cap: "Relación entre largo inicial y tasa diaria de crecimiento en largo, separada por sitio, usando `VIS_LIMPIO`."
#| fig-width: 12
#| fig-height: 10
#| warning: false
#| message: false
#| echo: true
#| code-fold: true
#| code-summary: "Mostrar codigo"

theme_qc_facet <- function() {
  theme_bw(base_size = 15) +
    theme(
      plot.title = element_text(size = 18, face = "bold", hjust = 0.5),
      plot.subtitle = element_text(size = 13, hjust = 0.5),
      axis.title = element_text(size = 15, face = "bold"),
      axis.text = element_text(size = 10, colour = "black"),
      strip.text = element_text(size = 11, face = "bold"),
      panel.grid.minor = element_blank(),
      panel.grid.major = element_line(linewidth = 0.25, colour = "grey85")
    )
}

site_levels_sn <- c(
  "Pichilemu",
  "Matanzas",
  "Las Cruces",
  "El Quisco",
  "Quintay",
  "Curaumilla",
  "Montemar",
  "Los Molles",
  "Punta de Talca",
  "Guanaqueros",
  "Temblador"
)

datos_plot <- datos_vis %>%
  filter(
    !is.na(site),
    !is.na(largo_max_mm_inicial),
    !is.na(tasa_diaria_largo)
  ) %>%
  mutate(
    site = factor(site, levels = site_levels_sn)
  )

ggplot(datos_plot, aes(x = largo_max_mm_inicial, y = tasa_diaria_largo)) +
  geom_point(alpha = 0.22, size = 1.8) +
  geom_smooth(method = "loess", se = TRUE, linewidth = 1.1, color = "#0072B2") +
  facet_wrap(~site, ncol = 3, scales = "fixed") +
  labs(
    title = "Largo",
    x = "Largo inicial (mm)",
    y = "Tasa diaria largo (mm/día)"
  ) +
  theme_qc_facet()
```
## Tasa diaria de crecimiento en ancho

```{r}
#| label: fig-ancho-sitio
#| fig-cap: "Relación entre ancho inicial y tasa diaria de crecimiento en ancho, separada por sitio, usando `VIS_LIMPIO`."
#| fig-width: 12
#| fig-height: 10
#| warning: false
#| message: false
#| echo: true
#| code-fold: true
#| code-summary: "Mostrar codigo"

datos_plot <- datos_vis %>%
  filter(
    !is.na(site),
    !is.na(ancho_max_mm_inicial),
    !is.na(tasa_diaria_ancho)
  ) %>%
  mutate(
    site = factor(site, levels = site_levels_sn)
  )

ggplot(datos_plot, aes(x = ancho_max_mm_inicial, y = tasa_diaria_ancho)) +
  geom_point(alpha = 0.22, size = 1.8) +
  geom_smooth(method = "loess", se = TRUE, linewidth = 1.1, color = "#E69F00") +
  facet_wrap(~site, ncol = 3, scales = "fixed") +
  labs(
    title = "Ancho",
    x = "Ancho inicial (mm)",
    y = "Tasa diaria ancho (mm/día)"
  ) +
  theme_qc_facet()
```
## Tasa diaria de crecimiento en peso

```{r}
#| label: fig-peso-sitio
#| fig-cap: "Relación entre peso inicial y tasa diaria de crecimiento en peso, separada por sitio, usando `VIS_LIMPIO`."
#| fig-width: 12
#| fig-height: 10
#| warning: false
#| message: false
#| echo: false

datos_plot <- datos_vis %>%
  filter(
    !is.na(site),
    !is.na(peso_gr_inicial),
    !is.na(tasa_diaria_peso)
  ) %>%
  mutate(
    site = factor(site, levels = site_levels_sn)
  )

ggplot(datos_plot, aes(x = peso_gr_inicial, y = tasa_diaria_peso)) +
  geom_point(alpha = 0.22, size = 1.8) +
  geom_smooth(method = "loess", se = TRUE, linewidth = 1.1, color = "#009E73") +
  facet_wrap(~site, ncol = 3, scales = "fixed") +
  labs(
    title = "Peso",
    x = "Peso inicial (g)",
    y = "Tasa diaria peso (g/día)"
  ) +
  theme_qc_facet()
```

# Crecimiento relativo

El crecimiento relativo se calculó para cada individuo y para cada variable morfológica como el cambio proporcional entre la medición final y la inicial:

$$
RG_X = \frac{X_f - X_i}{X_i}
$$

donde \(X_i\) es el valor inicial y \(X_f\) el valor final de la variable \(X\). Este cálculo se aplicó al largo máximo, ancho máximo y peso húmedo, obteniéndose respectivamente el crecimiento relativo en largo, ancho y peso.

Para las visualizaciones, cada valor de crecimiento relativo se relacionó con su valor inicial correspondiente (\(x_0\)), de modo que el predictor fue el largo inicial para largo, el ancho inicial para ancho y el peso inicial para peso.

Se excluyeron observaciones con valores no finitos, estaciones ausentes o valores iniciales menores o iguales a cero.

## Tamaño inicial v/s crecimiento relativo por estación

```{r}
#| label: relative-growth
#| fig-width: 11
#| fig-height: 14
#| fig-cap: "El crecimiento relativo disminuye con el tamaño inicial en los tratamientos estacionales. Las líneas corresponden a ajustes LOESS por estación y las bandas sombreadas a sus intervalos de confianza aproximados."
#| warning: false
#| message: false
#| echo: true
#| code-fold: true
#| code-summary: "Mostrar codigo"

library(dplyr)
library(tidyr)
library(ggplot2)

okabe_ito_seasons <- c(
  "verano"    = "#E69F00",
  "otoño"     = "#D55E00",
  "invierno"  = "#0072B2",
  "primavera" = "#009E73"
)

datos_rel_est <- datos_vis %>%
  filter(
    treatment == "estacional",
    season %in% c("verano", "otoño", "invierno", "primavera")
  ) %>%
  mutate(
    rel_growth_largo = (largo_max_mm_final - largo_max_mm_inicial) / largo_max_mm_inicial,
    rel_growth_ancho = (ancho_max_mm_final - ancho_max_mm_inicial) / ancho_max_mm_inicial,
    rel_growth_peso  = (peso_gr_final - peso_gr_inicial) / peso_gr_inicial
  ) %>%
  transmute(
    season,
    largo_max_mm_inicial,
    ancho_max_mm_inicial,
    peso_gr_inicial,
    rel_growth_largo,
    rel_growth_ancho,
    rel_growth_peso
  ) %>%
  pivot_longer(
    cols = c(rel_growth_largo, rel_growth_ancho, rel_growth_peso),
    names_to = "variable",
    values_to = "rel_growth"
  ) %>%
  mutate(
    x0 = case_when(
      variable == "rel_growth_largo" ~ largo_max_mm_inicial,
      variable == "rel_growth_ancho" ~ ancho_max_mm_inicial,
      variable == "rel_growth_peso"  ~ peso_gr_inicial
    ),
    variable = recode(
      variable,
      rel_growth_largo = "Shell length",
      rel_growth_ancho = "Shell width",
      rel_growth_peso  = "Wet mass"
    ),
    variable = factor(variable, levels = c("Shell length", "Shell width", "Wet mass")),
    season = factor(season, levels = c("verano", "otoño", "invierno", "primavera"))
  ) %>%
  filter(
    is.finite(rel_growth),
    is.finite(x0),
    !is.na(season),
    x0 > 0
  )

ggplot(datos_rel_est, aes(x = x0, y = rel_growth, color = season)) +
  geom_hline(yintercept = 0, linetype = 2, linewidth = 0.35, color = "grey45") +
  geom_point(alpha = 0.45, size = 2) +
  geom_smooth(
    aes(fill = season),
    method = "loess",
    se = TRUE,
    linewidth = 1.2
  ) +
  facet_wrap(~variable, scales = "free", ncol = 1) +
  scale_color_manual(
    values = okabe_ito_seasons,
    breaks = c("verano", "otoño", "invierno", "primavera"),
    labels = c("Summer", "Autumn", "Winter", "Spring")
  ) +
  scale_fill_manual(
    values = okabe_ito_seasons,
    breaks = c("verano", "otoño", "invierno", "primavera"),
    labels = c("Summer", "Autumn", "Winter", "Spring")
  ) +
  labs(
    # title = "Relative growth declines with initial size across seasonal treatments",
    x = "Initial size",
    y = "Relative growth ((final - initial) / initial)",
    color = "Season",
    fill = "Season"
  ) +
  theme_bw(base_size = 13) +
  theme(
    legend.position = "top",
    strip.background = element_rect(fill = "grey95", color = "grey70"),
    strip.text = element_text(face = "bold"),
    panel.grid.minor = element_blank(),
    plot.title = element_text(face = "bold", size = 15, hjust = 0.5),
    axis.title = element_text(size = 12),
    axis.text = element_text(size = 10)
  )
``` 
En los tratamientos estacionales, **el crecimiento relativo disminuye con el tamaño inicial** en las tres variables. Aunque la intensidad del patrón cambia entre estaciones, los individuos más pequeños muestran, en general, mayores incrementos relativos que los individuos grandes.


